臺灣桃園地方法院民事判決　九十年度訴字第一九二二號
　　原　　　告　甲○○即佳載工業社
　　送達代收人　許振裕
　　訴訟代理人　丁○○
　　被　　　告　泛亞商業銀行股份有限公司
　　法定代理人　柯飛樂
　　訴訟代理人　乙○○
右當事人間請求第三人異議之訴事件，本院判決如左：
    主      文
原告之訴駁回。
訴訟費用由原告負擔。
    事      實
甲、原告方面：
一、聲明：被告應給付原告新台幣（下同）二百一十六萬元，訴訟費用由被告負擔。
二、陳述：
（一）原告於民國八十七年十二月向訴外人慈福泉汽車有限公司（下稱慈福泉公司）
      之負責人張樹正（即張明發）承租桃園縣龜山鄉○○○○段三一四之二地號土
      地興建廠房（下稱系爭廠房），面積共約六百餘平方公尺，因債權人即被告草
      率查報，未詳慎究察事實真相，竟逾權將原告所有之地上建物視同為其債務人
      慈福泉公司或第三人張明發所有而一併查封拍賣，並經拍定，且經依法發予不
      動產權利移轉證書在案，造成原告無法彌補之重大損失。
（二）頃接獲拍定人陳銀霖君告知上情後，雖於八十九年十二月十八日具狀向鈞院聲
      明異議及向台灣高等法院民事庭提出抗告，但皆為時已晚，已無法補救。
（三）興建系爭廠房之原始造價為二百四十三萬元，折舊後其價值至少如應分配之金
      額二百一十六萬元，原告無辜受害，難以彌補，故依民法第一百七十九條不當
      得利之規定，請求被告交付其賣得價金中二百一十六萬元，以資救濟。
三、證據：提出租賃契約書、佳載工業社設立許可證明文件、不動產權利移轉證書、
    建物移轉契約書及契稅收據、營建廠房之相關資料及費用收據、民事裁定書等為
    證。並請求傳訊證人張樹正、王志勇等人。
乙、被告方面
一、聲明：如主文所示。
二、陳述：鈞院八十八年度執字第一四二二０號清償債務強制執行事件，標的物業經
    拍定並定於八十九年十一月十三日上午十時實行分配在案，是以強制執行程序已
    終結，依強制執行法第十五條之規定，原告自不得提起本訴。次查上述強制執行
    之標的物係被告之債務人張明發所有，因此該強制執行並無違誤，另實際面積應
    為三百四十二平方公尺，非原告所述之面積共約六百餘平方公尺。又被告是聲請
    法院拍賣，有法律上之原因受利益，並無不當得利之情事。
三、證據：提出民事執行處分配通知書、買賣所有權移轉契約及契稅繳款書影本、複
    丈成果圖影本等為證。
丙、本院依職權調閱本院八十八年度執字第一四二二０號強制執行卷宗。
    理      由
一、原告起訴所列原告當事人為佳載工業社，因佳載工業社係獨資經營之商店，無權
    利能力，故應以其負責人即甲○○為當事人，而被告法定代理人為柯飛樂，原告
    誤載為丙○○，亦一併更正之。再原告起訴時訴之聲明為：「請求裁決准予聲明
    人（即原告）對於八十八年度執字第一四二二０號因債權人之疏誤，逾權拍賣聲
    明人（即原告）財產所得之部分價金二百一十六萬元款項分配權。訴訟費用、參
    與分配費用及此相關費用概由相對人（即被告）完全負擔。」，因該項訴之聲明
    不甚明瞭，經本院闡明後，原告訴之聲明變更為請求被告給付二百一十六萬元、
    訴訟費用由被告負擔，因原告所為前開聲明之變更，其請求之基礎事實同一，並
    經被告同意，且不甚礙於被告之防禦及本件訴訟終結，依民事訴訟法第二百五十
    五條第一項第一、二、七款之規定，自應允許之。
二、原告起訴主張伊於八十七年十二月間向訴外人慈福泉公司負責人張樹正（即張明
    發）租地興建系爭廠房，因債權人即被告未予詳查，竟將原告所有之系爭廠房視
    為債務人慈福泉公司或第三人張明發所有，而一併查封拍賣，並經拍定將不動產
    權利移轉予訴外人陳銀霖在案，造成原告重大損失，原告雖向法院聲明異議，但
    已無法補救，是被告誤將原告系爭廠房拍賣，獲得價金，顯受有不當得利，並造
    成原告之損失，原告所受損害，即為系爭廠房之造價二百四十三萬元，折舊後其
    價值至少應如分配之金額二百一十六萬元，爰依不當得利之規定，請求被告返還
    。被告則以：八十八年度執字第一四二二０號強制執行程序業已終結，原告自不
    得提起第三人異議之訴，又被告是聲請法院拍賣，有法律上之原因受利益，並無
    不當得利等語，資為抗辯。
三、原告主張被告與訴外人慈福泉公司、張明發等人間清償債務事件，經本院八十八
    年度執字第一四二二０號強制執行程序拍賣系爭廠房，由訴外人陳銀霖拍定取得
    等情，有本院不動產權利移轉證書、桃園縣稅捐稽徵處之契稅繳款書等為證，並
    經本院依職權調取該強制執行卷宗查閱無訛，被告對此亦不爭執，堪信為真。原
    告又主張系爭廠房為其所有，被告誤將之查封拍賣，造成原告之損害，被告所獲
    拍賣價金之清償，顯係不當得利等情，惟查：
（一）「強制執行法上之拍賣應解釋為買賣之一種，即以債務人為出賣人，拍定人為
      買受人（執行法院即代債務人出賣之人），故執行拍賣基地時，關於土地法第
      一百零四條之規定亦在適用之列，而該條所定承租人之優先承購權，僅為租賃
      雙方之權利義務關係。如出租人違反此項義務，將其基地之所有權賣與他人，
      並已為土地權利變更登記時，承租人固僅能請求賠償損害，不得遽指該項買賣
      契約為無效，但如買受人尚未取得該不動產所有權時，承租人之優先承購權即
      不受其影響。」、「強制執行法上之拍賣，應解釋為買賣之一種，即拍定人為
      買受人，而以拍賣機關代替債務人立於出賣人之地位。故出賣人於出賣時所應
      踐行之程序，例如依耕地三七五減租條例第十五條規定，應將買賣條件以書面
      通知有優先承買權之承租人，使其表示意願等等，固無妨由拍賣機關為之踐行
      ，但此究非強制執行法第十二條所謂執行時應遵守之程序，縱令執行法院未經
      踐行或踐行不當，足以影響於承租人之權益，該承租人亦祇能以訴請救濟，要
      不能引用該條規定為聲請或聲明異議。」最高法院四十七年台上字第一五二號
      及四十九年台抗字第八十三號分別著有判例可資參照。
（二）則本件縱認原告主張系爭廠房為其所有為真，惟依右揭判例意旨，因強制執行
      法上之拍賣係以債務人為出賣人，拍賣所得之價金由債務人取得後清償債權人
      ，債務人因而免除其債務，而債權人受領之清償，則係基於債務人之給付行為
      ，故其受領清償並非無法律上之原因。是強制執行程序中如有拍賣第三人之財
      產時，其受有不當得利之人，係因此清償而免除債務之債務人，並非受領清償
      之債權人甚明。乃原告認被告受領清償係獲有不當得利云云，顯屬有誤，其所
      為之主張，自屬無理由。
（三）因本件被告受領之清償並非無法律上之原因，即無不當得利，則原告請求傳訊
      證人張樹正、王志勇以資證明系爭廠房確為其所有等情，縱認屬實，亦不能影
      響本件判決之結果，故本院認無再予傳訊之必要，併此敘明。
四、從而原告主張依不當得利之法律關係，請求被告給付二百一十六萬元，因被告受
    領拍賣價金之清償，並非無法律上之原因，故原告之主張，顯不可採，為無理由
    ，應予駁回。
五、因本案事證已臻明確，兩造其餘主張陳述及所提之證據，均毋庸再予審酌，附此
    敘明。
六、據上論結：本件原告之訴為無理由，依民事訴訟法第七十八條判決如主文。
中　　　華　　　民　　　國　　九十一　　年　　　一　　　月　　　十五　　日
                                    臺灣桃園地方法院民事第一庭
~B法　　　官　潘進柳
右為正本係照原本作成
如對本判決上訴須於判決送達後廿日內向本院提出上訴狀並繳納上訴費
中　　　華　　　民　　　國　　九十一　　年　　　一　　　月　　　十五　　日
~B法院書記官　王順天
